臺灣高等法院花蓮分院刑事判決　　　　　　九十一年度上訴字第八八號
　　上　訴　人　臺灣花蓮地方法院檢察署檢察官
　　被　　　告　丙○○
　　選任辯護人　張世柱
右列上訴人因被告偽造文書案件，不服臺灣花蓮地方法院八十九年度訴字第三０一號
中華民國九十一年三月二十九日第一審判決（起訴案號：臺灣花蓮地方法院檢察署八
十八年度偵字第四０三六號），提起上訴，本院判決如左：
    主  文
原判決撤銷。
丙○○公務員連續明知為不實之事項而登載於職務上所掌之公文書，足以生損害於公
眾，處有期徒刑壹年，緩刑年。
    事  實
一丙○○係行政院農業委員會林務局花蓮林區管理處（下稱花蓮林管處）技術員，奉
  派在該管理處萬榮工作站任職，職掌該處租地造林業務，為依據法令從事於公務之
  人員，於民國（下同）八十八年七月間，承辦租地造林戶甲○因年邁，擬將其所承
  租之花蓮縣林田山事業區第一三二林班，契約編號四十四號面積一點六七公頃、契
  約編號六十二號面積二點四四四公頃、及契約編號五十八號面積一點六七公頃之三
  筆林地轉讓與丁○○繼續承租時，竟基於概括之犯意，明知租地造林地林木成活率
  須達百分之七十以上始符合轉讓之規定，於同年月二十六日偕同賴松濤前往勘查上
  開契約編號四四號林地造林樹木成活率時（由丙○○實際負責調查），明知該林地
  內實際造林僅有泡桐，其存活率約僅百分之三十二左右，竟當日調查完畢返回萬榮
  工作站時，口述由不知情之賴松濤於「租地造林木成活率統計表」內虛偽記載標準
  地編號１內泡桐三十株，楓香十八株，並於備註欄記載推算每公頃之成活率，及於
  「租地造林地造林成活調查表」內虛偽記載該地上有泡桐一００二株及楓香六０一
  株，現存成活率合計為百分之七十四點四九；同年月二十七日又以同一方法，於勘
  查上開契約編號六十二號林地時，明知該林地上僅有造林木泡桐成活率約為百分之
  三十一及有少數竹，乃竟於當日調查完畢返回萬榮工作站時，口述由不知情之賴
  松濤於另紙「租地造林木成活率統計表」內虛偽記載標準地編號１內泡桐十七株、
  竹六株、編號２內泡桐十六株、竹三株，及於備註欄記載推算每公頃之成活率
  ，及於「租地造林地造林成活調查表」虛偽記載泡桐八０七株及竹二二０株現存
  成活率合計為百分之七十八；同年月二十八日又以同一方法，於勘查上開契約編號
  五十八號林地時，明知該林地上泡桐成活率約僅百分之三十四，乃竟於當日調查完
  畢回萬榮工作站時，口述由不知情之賴松濤於另紙「租地造林木成活率統計表」虛
  偽記載該標準地內有泡桐三十五株、油桐三十六株及摩鹿加合歡三十四株，及於備
  註欄記載推算每公頃之成活率，及於「租地造林地造林成活調查表」記載該筆造林
  地內現存泡桐一千一百六十九株、油桐一千二百零二株及摩鹿加合歡一千一百三十
  五株，成活率合計為百分之七十。上開三紙調查表調查人欄均由丙○○、賴松濤各
  自蓋章表示為彼等二人職務上共同制作，均足以生損害於花蓮林管處關於租地造林
  管理之正確性，嗣經花蓮林管處指派該處副技師乙○○會同技術員林裕雄於同年十
  月七日、十月八日前往該三處承租地複查結果，始發現上情，花蓮林管處因而不准
  甲○上開造林地轉讓之申請。
二案經花蓮林管處移送台灣花蓮地方法院檢察署檢察官偵查起訴。
    理  由
一訊據被告丙○○固坦承伊為花蓮林管處之技術員，八十七年七月間三次奉派前往調
  查甲○之租地造林地之林木成活率，惟否認有右揭明知為不實之事項而登載於其職
  務上所掌之公文書之犯行，辯稱前揭「租地造林木成活率統計表」及「租地造林地
  造林成活調查表」，雖均由伊負實際調查之責而由伊口述由賴松濤登載於上開公文
  書，然其內容均為真實，事後由花蓮林管處副技師乙○○及技術員林裕雄前往複查
  之結果，雖該二筆租地造林地乙○○認成活率百分之三十一至百分之三十四，然此
  為伊選擇調查之標準地與乙○○所選擇之標準地不在同一處，因此產生不同調查之
  結果，且原審法院前往勘驗之結果，亦認為成活率也符合轉讓之標準，伊所選擇之
  標準地有泡桐、馬拉巴栗及竹、摩鹿加合歡（按即俗稱之麻六甲銀合歡）等語，
  惟查：
  (一)被告於八十八年七月二十六、二十七、二十八，三日奉派前往花蓮縣林田山事業
    區第一三二林班勘查甲○欲轉讓與丁○○之造林地成活率（契約編號依次為四四
    號面積一點六七公頃、六二號面積二點四四四公頃、五八號面積一點六七公頃）
    ，由被告負實際調查之責，於各該當日返回萬榮工作站時，由被告口述並由會同
    勘查不知實際成活率之賴松濤填寫如事實欄所示之「租地造林木成活率統計表」
    、「租地造林地造林成活調查表」各三份、所記載之成活率依次為百分之七十四
    點四、百分之七十八、百分之七十，並由被告及賴松濤各自蓋章於上開文書上表
    示為彼等二人共同制作，此為被告所自承之事實，並有上開文書（外放）在卷可
    稽（見花蓮林管處「甲○租地轉讓案」卷二），而上開造林地於事隔僅二個多月
    後之八十八年十月七、八日經花蓮林管處副技師乙○○分別會同萬榮工作站技術
    員林裕雄前往現場調查時，發現上開三筆造林地之成活率依次為百分之三十二、
    百分之三十一、百分之三十四，此亦有乙○○所制作之「新植撫育標準地調查表
    」及乙○○之簽呈三份可按（見同上卷二），並經證人乙○○於偵審中證述在卷
    。參酌被告於乙○○複查發現被告勘查之成活率不實後，旋即於八十八年十一月
    一日書立報告給萬榮工作站主任，內容明白述：「職為承辦甲○承租林田山事
    業區第一三二林班租地造林（面積一點六七、一點六七、二點四四四公頃）申請
    轉讓予丁○○現場調查乙案....勘查現場僅職一人，因造林面積廣，且現場雜
    草高大濃密....進行全面調查不易，以致調查取樣疏失，形成複查結果不甚一致
    ....」（見外放「甲○轉讓案」卷一），且被告於偵查中經檢察官提示乙○○複
    查調查表成活率僅三成問有何意見時，亦答稱「沒有」（見偵查卷第六十八－六
    十九頁），顯見乙○○就本件租地造林地調查所得之造林木成活率僅三成多應係
    接近事實，而被告勘查所得如事實欄所示之成活率竟較乙○○調查所得數據高出
    一倍以上，如謂其調查之成活率亦接近事實，熟能置信？雖被告上開報告僅謂其
    調查取樣疏失所造成，然苟係如此，何以其在檢察官偵查中未為如是之辯解，且
    對乙○○之調查結果表示「沒有」意見？而由被告所調查之成活率竟多出乙○○
    調查成活率之數據達一倍以上，此顯非因面積廣，現場雜草高大濃密調查不易
    之疏失所致，應甚明顯。
  (二)被告於法院審理中雖以伊勘查採樣之標準地與乙○○勘查採樣之標準地不在同一
    處，故產生不同之結果云云置辯，然查：所謂標準地之取樣，應係採取一個比較
    具有代表性，也就是成活率比較平均的地方做為調查之依據，此業經證人乙○○
    證述在卷，且為被告所是認，更何況證人乙○○於原審證稱：事後伊會同被告前
    去看地，伊與被告所選擇之標準地，應該不會出現成活率相差幾達百分之四十之
    情形，因為樹都已八、九年生，都很大了，所調查之造林地面積不大，均為目視
    所及，當地地形不會很崎嶇，有無長樹都可以看得到，且伊是由下往上調查，而
    被告是由上往下調查，應該是同一塊地，....當時被告曾跟我說，我們看的不是
    同一地點，我回答說應該只是一個偏左、一個偏右，都在同一塊地上（見原審卷
    第二十四至二十五頁）；凡此亦見被告所為之辯解不足採。
  (三)本件租地造林原承租人甲○於偵查中證稱契約編號六十二、四四、五八，三筆林
    地都有種植檳榔，二甲四分多（即編號六二號）的林地上有種竹子、檳榔及有種
    一些伊不知名之樹木、....檳榔栽種的面積最多每筆都有百分之五十以上，其它
    不知名的樹木約佔三成左右。另證人丁○○於偵查中亦證稱伊到過該三筆林地看
    了二、三次，該三筆林地內栽種檳榔大約佔地一半以上，其他的竹子約佔地一成
    ，其他的樹木大約種植三成多（見偵查卷第八十二至八十三頁）；上開證人之證
    言與乙○○前開調查之結果，亦大致相符，凡此益見被告所辯不實。再者，本件
    被告勘查至乙○○複查之八十八年七月至十月，其間並無因天候因素致造成林木
    折損之情事，此有花蓮林管處九十一年八月十九日九一花政字第０九一八一０四
    七二九號函及所檢附之氣象資料可稽，且證人甲○、丁○○均未曾言及其間有何
    經過伐木之情事，則本件自被告初勘至乙○○複勘之間地上林木亦難想像有何遽
    減之情況。至於其後雖有颱風過境而造成林木折損之情形，然此與被告勘查時林
    木成活率之認定無涉，併此明。
  (四)原審法院法官雖於民國九十年十月廿六日會同被告及乙○○等人前往勘驗前開契
    約編號六十二號及四四號造林地，發現單以馬拉巴栗造林樹種計算於六十二號林
    地內成活率即達百分之四十、百分之二十六，四四號造林地內則有百分之五十三
    ，被告並以其勘查之數據如加上上開馬拉巴栗之數量即達百分之七十以上而無登
    載不實之問題云云置辯，然查：被告及證人乙○○分別於民國七十八年七月及同
    年十月間前往勘查及複勘，當時該等造林地上既無馬拉巴栗存在（證人乙○○於
    本院證稱八十八年複查時，伊選擇之標準地內並無馬拉巴栗，被告對此表示沒有
    意見，見本院九十一年五月十七日訊問筆錄），彼等二人所制作之調查表或統計
    表，亦均無馬拉巴栗之記載，則於時隔二年後原審前往同一地點勘驗，發現該等
    土地上存有馬拉巴栗，則該等馬拉巴栗顯非於被告初勘時即已種植之樹種，應堪
    認定。雖證人陳平瀚於原審證稱該馬拉巴栗大顆的應該超過三年云云，然查：馬
    拉巴栗即俗稱「美國土豆」或「金錢樹」，性質上易於移植及易於缺乏陽光之環
    境下存活，樹齡超過三年非意謂三年前即已種植於該處，自不能於事隔二年後現
    場發現另有馬拉巴栗樹種，即認被告初勘時即有該批造林木存在，更何況被告當
    初調查結果口述予賴松濤填寫制作之前開統計表，調查表又非表示加上另有之馬
    拉巴栗計算其成活率已達百分之七十以上，從而上開原審法院勘驗之結果僅能顯
    示勘驗時之狀況，當不能憑此推論被告無登載不實之犯意，從而原審勘驗之結果
    ，自亦不能據為被告有利之證明。
二綜上所述，本件被告於前開所制作之文書上虛偽記載以符合租地造林地承租權轉讓
  之規定，自均足以生損害於花蓮林管處對於租地造林管理之正確性，其犯行已臻明
  確而堪予認定。核被告所為，係犯刑法第二百十三條之公務員登載不實文書罪。其
  先後三次犯行時間緊接，犯罪構成要件相同，依其情節顯係基於概括犯意而為之，
  應依連續犯規定論以一罪。又本件被告第三次犯行即契約編號五十八號部分雖未經
  檢察官提起公訴，惟與已起訴部分具有裁判上一罪關係，為起訴效力所及，本院自
  應併予審判。本件原審未遑詳究，以原審法院勘驗時發現該造林地上尚有馬拉巴栗
  ，並以之加計後認被告並無登載不實而為被告無罪之判決，經核即有未當，公訴人
  上訴指摘原判決不當，為有理由，因予撤銷改判。茲審酌本件犯罪所生損害不大等
  一切情狀，量處法定最低度之刑如主文所示。末查本件被告前未曾受有期徒刑以上
  刑之宣告，有被告前科調查表在卷可稽，本院念其已年近五旬，從事公務多年，其
  經此刑之宣告後應知所警惕而無再犯之虞，本件所宣告之刑因認以暫不執行為適當
  ，因宣告緩刑三年，以啟自新。
據上論斷，應依刑事訴訟法第三百六十九條第一項前段、第三百六十四條、第二百九
十九條第一項前段、刑法第五十六條、第二百十三條、第七十四條第一款判決如主文
。
本案經檢察官崔紀鎮到庭執行職務。
中      華      民      國     九十一     年     九     月   二十七   日
                                    審判長法官  謝  志  揚
                                          法官  何  方  興
                                          法官  蔣  有  木
右正本證明與原本無異。
如不服本判決，應於送達後十日內，向本院提出上訴狀。
                                        書記官  陳  有  信
中      華      民      國     九十一     年     九     月   二十七   日
附錄    本判決論罪科刑法條：
中華民國刑法第二百一十三條
 (公文書不實登載罪)
公務員明知為不實之事項，而登載於職務上所掌之公文書，足以生損害於
公眾或他人者，處一年以上七年以下有期徒刑。
